臺北高等行政法院裁定
　　　　　　　　　　　　　　　　　　 96年度簡字第00517號
原　　　告　甲○○
訴訟代理人　戊○○
被　　　告　法務部行政執行署桃園行政執行處
代　表　人　乙○○
訴訟代理人　丁○○
　　　　　　丙○○
上列當事人間因有關行政執行事務事件，原告提起行政訴訟。本
院裁定如下：
　　主  文
原告之訴駁回。
訴訟費用由原告負擔。
    理  由
一、按行政訴訟法第229 條第1 項所定適用簡易程序之數額，業
    經司法院以92年9 月17日院台廳行一字第23681 號令增至新
    台幣20萬元，並定於93年1 月1 日實施。本件原分案編號為
    本院95 年 度訴字第02401 號，依通常訴訟程序審理，惟本
    件依原告之聲明，系爭行政處分標的之金額未逾20萬元，屬
    行政訴訟法第229 條第1 項適用簡易程序之事件，茲改為適
    用簡易訴訟程序，合先敘明。
二、按「義務人或利害關係人對執行命令、執行方法、應遵守之
    程序或其他侵害利益之情事，得於執行程序終結前，向執行
    機關聲明異議。」、「前項聲明異議，執行機關認其有理由
    者，應即停止執行，並撤銷或更正已為之執行行為；認其無
    理由者，應於10日內加具意見，送直接上級主管機關於30日
    內決定之。」、「行政執行，除法律另有規定外，不因聲明
    異議而停止執行。但執行機關因必要情形，得依職權或申請
    停止之。」行政執行法第9 條第1 、2 及3 項分別定有明文
    。再參照行政執行法第9 條立法理由意旨：「．．．迥然不
    同。故處理本條異議之機關，最高層次只到執行機關之直接
    上級主管機關為止，又執行機關或其直接上級主管機關對於
    聲明異議所為之決定，非行政處分，義務人或利害關係人不
    得對之提起訴願、再訴願或行政訴訟，故其救濟程序宜採簡
    易之聲明異議方式。．．．如認其無理由者，應於10內加註
    意見，送直接上級主司機關於30日內決定之，異議人對之不
    得再聲明不服。」可知行政執行法第9 條所定之聲明異議程
    序有別於一般異議程序，為一法定異議特別救濟程序，異議
    人對於行政執行署之決定，應不得聲明不服。
三、另按原告之訴，有起訴不備其他要件，而不能補正者，行政
    法院應以裁定駁回原告之訴，行政訴訟法第107 條第1 項後
    段定有明文。
四、原告起訴意旨略以：被告93年度綜所稅執字第73375 號執行
    事件已終結，執行原告所有人同公司股票3,461 股。其中有
    關滯納金及滯納加計利息部分，外觀形式上此公法債權即不
    存在，並無執行名義。按強制執行依執行名義為之，而繳納
    通知書（單照編號0000000 及H00000000 ），此處分書即為
    本案之執行名義。被告就此執行名義本身記載之內容及範圍
    ，有解釋之權限與職責。此執行名義既無明艾記載有加徵滯
    納金及滯納加徵利息，則本案執行名義內容甚為明確，為一
    般人所得瞭解者。故此部分執行債權依外觀形式而言，即不
    存在。被告解釋執行名義內容及範圍有誤，強制執行滯納金
    及滯納利息5689元（見代收移送行政執行處繳納書單照編號
    000000000 及0000000000）造成損害，有違反保護人民財產
    法律之過失，應予賠償。稅法滯納金加徵及佛徵滯納利息之
    法源來自所得稅法第112 條，見所得稅法第5 章獎懲，其性
    質係屬行政罰，雖形式上為處理上之便利，隨同本稅一併發
    單徵收（民事法令釋示彙編86年6 月版1281頁47台函參字第
    1152號參照) 。是故，租稅法上之給付有無欠缺『法律上之
    原因』，目前通說為『形式法律原因說』。也就是以有效存
    在之租稅裁決作為受領給付之法律原因。最高法院70年台上
    字第1042號判決意旨略以：「即處分書所載之罰金及稅捐為
    公法上之請求權，屬於公法上之法律關係」。本案裁決處分
    書即指經核定並送達原告該等年度之繳納通知書「發單補徵
    」，此等繳納通知晝也正是公法上請求權的唯一形式上法律
    之原因，本案繳納通知晝既無記載有加徵滯納金及滯納加徵
    利息之數額，則本案之此公法上之債權依外觀形式而言，即
    不存在，應予退還。又依民法第111 條法律行為之一部無效
    者全部皆為無效。則此執行大同公司股票3,461 股之執行費
    用亦需一併退還。依行政訴訟法第6 條第1 項此系爭公法上
    債權之法律關係成立或不成立，原告有即受確認判決之法律
    上利益。原告並不得提起撤銷訴訟。另依行政訴訟法第7 條
    合併請求回復原狀或損害賠償等語。足知原告係對年度之繳
    納通知書（單照編號0000000 及H00000000 ）即原執行名義
    有關加徵滯納金及滯納加徵利息部分不服，並對之請求回復
    原狀或損害賠償。
五、惟查：
  (一)行政執行法第9 條所定之聲明異議程序有別於一般行政救濟
    程序，前已言之，異議人對法務部行政執行署之決定並不得
    再聲明不服。雖立法院係以行政院所提「行政執行法重行修
    正草案」為藍本，經朝野協商通過行政執行法修正條文，而
    原草案中關於「異議人對之不得再聲明不服」部分於二讀會
    前經朝野協商後固未見諸文字，惟前述執行機關之直接上級
    機關即行政執行署為最終決定之立法理由並未因之刪除。故
    而，吾人尚不能以前述行政院函送立法院審議之「行政執行
    法重行修正草案」第9 條第2 項關於「異議人對之不得再聲
    明不服」文字遭刪除，即認對聲明異議所為之決定不准提起
    行政救濟於法有違。
  (二)況行政執行貴在迅速有效始能提高行政效率，故其救濟程序
    ，依行政執行法第9 條立法理由第3 項意旨，乃採簡易聲明
    異議之方式，如再許異議人對執行機關直接上級機關，就聲
    明異議所為之決定提起訴願及行政訴訟救濟，無異使聲明異
    議成為「聲明異議所不服之執行行為」提起訴願及行政訴訟
    之前置程序，形成行政救濟程序多一層級，反有失行政執行
    救濟程序採取簡明聲明異議之方式之立法本旨。又行政執行
    如依行政機關作成之行政處分或法院裁定為之者，其聲明異
    議係對上述行政執行程序有關的事項有所不服請求救濟，與
    義務人對行政機關作成之行政處分不服應循訴願、行政訴訟
    程序請求救濟，或對法院裁定不服，應提抗告者，迥然不同
    ，已如上述。
  (三)而行政執行法第9 條有關聲明異議之規定，非僅適用同法第
    2章「公法上金錢給付義務之執行」，尚且包括第3章「行為
    或不行為義務之執行」及第4 章「即時強制」在內；再者，
    行政執行措施多屬事實行為，不涉及行政實體法之判斷，縱
    執行措施兼具行政處分之性質或為另一行政處分，但因其執
    行程序貴在迅速終結，法律既明定聲明異議為其特別救濟程
    序，就聲明異議有無理由，由執行機關之直接上級主管機關
    決定之，則有關行政執行之執行名義既為行政機關行政處分
    或法院裁定，當事人對之如有不服，本可依通常行政爭訟程
    序請求救濟以獲保障，已符合司法院大法官會議釋字第423
    號解釋就一般行政處分應保障人民訴願及訴訟權益之意旨。
  (四)另查：
    1.原告係對被告受理93年綜所稅執字第73375 號執行事件，
      就執行原告股票所為之執行命令不服，乃提起本件行政訴
      訟，揆諸首開規定及說明，原告對被告前開執行命令不服
      ，僅得依行政執行法第9 條規定聲明異議，並不得再依一
      般行政爭訟程序聲明不服。乃原告未就前開執行命令向被
      告聲明異議，卻逕向本院起訴請求確認被告對原告就93年
      度綜所稅執字第73375 號執行事件之執行名義中有關行政
      救濟加計利息超出部分不存在，及回復執行前之原狀或賠
      償損害云云，無異係對執行命令不服，逕向本院聲明異議
      ，於法自有未合。
    2.況原告主張請求確認執行名義中有關行政救濟加計利息超
      出部分不存在，核係就本件移送機關是否具有執行名義所
      載請求權為實體之爭執，應由義務人依行政救濟程序對移
      送機關提起行政爭訟為救濟，斷無由行政執行機關代移送
      機關為判斷，故原告以行政執行處為被告提起確認之訴，
      並合併請求回復原狀或賠償損害顯不合法，且不具訴之利
      益，均應予駁回。又本件訴訟既不合法，則其實體上之主
      張即無庸審酌，一併敘明。
六、綜上所述，本件原告之訴為不合法，爰依行政訴訟法第107
    條第1 項第10款、第104 條、第236 條，民事訴訟法第95條
    、第78條，裁定如主文。
中　　華　　民　　國　　96　　年　 　7　　月　 16  　 日
                                第六審判庭
                                    法  官  陳鴻斌
上為正本係照原本作成。
本件以訴訟事件所涉及之法律見解具有原則性者為限，始得於本
裁定送達後10日內向本院提出抗告狀（須按他造人數附繕本），
並經最高行政法院許可後方得抗告。
中　　華　　民　　國　　96　　年　 　7　　月　 16  　 日
            　　　　   　　　　　 　書記官  陳清容
